【裁判字號】    98,消債更,15
【裁判日期】    980324
【裁判案由】    聲請更生程序
【裁判全文】
臺灣彰化地方法院民事裁定            98年度消債更字第15號
聲  請  人  甲○○
                        號
代  理  人  林永貹律師
上列當事人因消費者債務清理事件聲請更生，本院裁定如下：
    主  文
聲請駁回。
聲請費用新臺幣壹仟元由聲請人負擔。
    理  由
一、按債務人對於金融機構因消費借貸、自用住宅借款、信用卡
    或現金卡契約而負債務，在聲請更生或清算前，應提出債權
    人清冊，以書面向最大債權金融機構請求協商債務清償方案
    並表明共同協商之意旨。債務人為前項請求時，視為同意或
    授權受請求之金融機構，得向稅捐或其他機關、團體查詢其
    財產、收入、業務及信用狀況。又自債務人提出協商請求之
    翌日起逾30日不開始協商，或自開始協商之翌日起逾90日協
    商不成立，債務人得逕向法院聲請更生或清算，消費者債務
    清理條例第151條第1項、第153條分別定有明文。而該條例
    總說明之立法要點(九)已明確揭示該條例係採「程序外協商前
    置原則」，另上開條文之立法說明亦明載「依債務人受法院
    裁定開始更生或清算程式者，其生活、資格、權利等均將受
    限制，該等程式係債務清理之最後手段，於債務人無法與債
    權人協商時，始適用更生程式或清算程式清理其債務。債務
    人對於金融機構因消費借貸、自用住宅宅借款、信用卡或現
    金卡契約而負債務，其法律關係較單純明確，金融機構並已
    訂有債務協商機制，如能協商成立，債務人或不須依本條例
    聲請更生或清算，可疏減法院負擔，有效分配司法資源。為
    使債務人得自主解決其債務，爰設本條，明定債務人對於金
    融機構因消費借貸、自用住宅借款、信用卡或現金卡契約而
    負債務之情形，採行協商前置主義，債務人於聲請更生或清
    算前，應先行提出債權人清冊，以書面向其負債務之任一金
    融機構請求協商債務清償方案。且為協商之必要，債務人之
    財產、收入、業務及信用狀況，宜使債權人明瞭，參照稅捐
    稽徵法有關納稅義務人授權、電腦處理個人資料保護法有關
    當事人書面同意等規定，明定債務人請求協商時，視為同意
    或授權受請求之金融機構得向稅捐或其他機關、團體（例如
    ：地政機關、聯合徵信中心等）查詢之，爰設第2項（第151
    條第1、2項立法說明）」、「為免協商程式之延滯影響債務
    人清理債務，債權人如遲不開始協商，或債務清償方案遲未
    能協商成立，應許債務人逕向法院聲請更生或清算，以儘速
    清理其債務，早日重建其經濟生活，爰設本條（第153條立
    法說明）」。可知，消費者債務清理條例第151條協商程序
    之設，目的在使債務人及金融機構債權人得自主解決債務，
    並以更生及清算為最後手段性，且為讓金融機構債權人得以
    瞭解債務人之狀況，使債務人及債權人得有效進行協商，並
    擬制債務人於請求協前置商時已授權查詢財務及信用狀況；
    僅在債權人經債務人請求協商後逾30日不開始協商，或協商
    不成立（包括逾90日協商不成立）時，始得向法院聲請更生
    或清算；易言之，該條例所設計之前置協商，應係希望債務
    人及債權人實質進行協商，且為順利進行實質協商，債權人
    並得對債務人之財務及信用狀況進行了解、查證，但為避免
    債權人故意不開始協商或假意協商，卻不斷拖延，致影響債
    務人之權利，始例外准許債務人得逕聲請更生或清算；是倘
    造成不能開始協商或逾90日不能協商成立之原因，係債務人
    故意不配合債權人要求之合理協力義務，自難認債務人有請
    求協商之真意並已提出合於法律規範之協商請求，當亦不得
    主張第153條之適用。次按聲請更生或清算不合程式或不備
    其他要件者，法院應以裁定駁回之；但其情形可以補正者，
    法院應定期間先命補正，消費者債務清理條例第8條亦有明
    文。
二、本件聲請人聲請意旨略以：聲請人前因故積欠債權人債務達
    新台幣（下同）1,844,051元，致財產及收入不足以清償債
    務，曾以書面向最大債權金融機構台北富邦商業銀行股份有
    限公司（下稱台北富邦銀行）請求協商債務清償方案，但逾
    90日協商不成立，爰依法聲請更生等語。
三、經查：
  (一)聲請人主張其前曾向台北富邦銀行請求協商債務清償方案，
    但逾90日仍未協商成立等語，固提出存證信函及前置協商退
    件函為憑。惟前開前置協商退件函係記載「台端此次申請事
    涉下列事由（：申請文件不符規定），將視同未請求前置協
    商，請台端備齊必要文件或排除不符合法定申請資格後，再
    重新提出申請。」，而台北富邦銀行代理人亦到庭陳稱：聲
    請人並未提供身分證影本及所得、財產、收支等資料，此亦
    為聲請人所不否認。本院審酌台北富邦銀行要求聲請人提出
    之文件資料，均為達成協商所須審核之資料，且亦符合上揭
    條文希望債務人與債權人能進行實質協商，及債權人得對債
    務人財務及信用狀況進行了解之立法意旨，對聲請人並無不
    利，亦難認有故意刁難或已不當增加聲請人請求協商障礙之
    情事。是本院認台北富邦銀行所為補件之要求，僅是請求聲
    請人負擔合理之協商協力義務，聲請人恣意不理，自難認聲
    請人已提出合於法律規範之協商請求。
  (二)至聲請人雖又主張消費者債務清理條例第151條第1項僅要求
    債務人應提出債權人清冊，以書面向最大債權金融機構請求
    協商債務清償方案等語。然消費者債務清理條例例第151條
    第2項之立法目的係在賦予債權人對債務人財務及信用狀況
    進行了解及查證之權利，而非剝奪債權人請求債務人提供協
    力義務之權利。亦即，該條固使債權人得向相關單位查詢債
    務人之財務及信用狀況，但其作用可以是取代債務人資料之
    提出，也可以是補充債務人提出文件之不足，亦可以是驗證
    債務人提出資料之真實性，並不會因此即產生債權人不得要
    求債務人提供必要文件之結果。按消費者債務清理條例之協
    商前置原則係希望債務人與債權人進行實質協商，並同意為
    進行實質協商，債權人得對債務人之財務及信用狀況進行了
    解及查證既如上述，而債務人部分財務及信用狀況資料又有
    賴債務人本人提出，則債權人於債務人請求協商後，要求債
    務人提出進行協商所必要之資料文件，應符合本條例之立法
    目的及要求，並未增加法律所無之要件，併此敘明。
  (三)綜上，聲請人並未提供必要之協商文件予台北富邦銀行，即
    難認其所提出之協商請求已合於法律之規範，則本件不能開
    始進行前置協商，自係可歸責於聲請人。是聲請人逕依消費
    者債務清理條例第153條向本院聲請更生，於法即有未合，
    且無從補正，揆諸首揭說明，自應駁回其更生之聲請，爰裁
    定如主文。
中    華    民    國    98    年    3     月    24    日
              民事第二庭    法      官  施錫揮
上為正本係照原本作成。
如不服本裁定，應於裁定送達後10日內，以書狀向本院提出抗告
，並繳納抗告費新臺幣1千元。
中    華    民    國    98    年    3     月    24    日
                            書  記  官  蕭秀吉


司法院資訊處製作；財團法人民間司法改革基金會備份。
